臺灣臺中地方法院刑事判決　　　　　　　　　　　　九十三年度易字第一九九九號
　　公　訴　人　臺灣臺中地方法院檢察署檢察官
　　被　　　告　甲○○
　　選任辯護人　江來盛
　　被　　　告　乙○○
　　選任辯護人　張績寶
　　　　　　　　張繼準
右列被告因妨害名譽案件，經檢察官提起公訴（九十二年度偵字第一九四０九號），
本院判決如左：
    主  文
甲○○、乙○○均無罪。
    理  由
一、公訴意旨略以：被告甲○○在臺中縣太平市開設工廠，被告乙○○係客家時報記
    者，因不滿臺中縣太平市中興里里長丁○○○變更臺中縣太平市都市計畫，將使
    甲○○等廠商面臨工廠拆遷之命運，並質疑丁○○○將都市計畫捨直取彎係為圖
    利其子免受土地之徵收，竟基於誹謗丁○○○名譽之犯意聯絡，意圖散布於眾，
    於民國九十二年九月三日上午九時五十分許，糾眾約一百人，至臺中縣太平市○○路八三０號丁○○○之里長辦公室前，拉舉寫有「鴨霸里長欺壓百姓」之白布
    條，以麥克風高喊「鴨霸里長」、「欺負鄉民」等言詞，現場並散發寫有「臺中
    縣太平市中興里里長濫用職權，欺壓善良老百姓，黑箱作業，想一手遮天」等新
    聞稿予圍觀之民眾，而以散布文字之方法，指摘並傳述足以毀損丁○○○名譽之
    事，因認被告甲○○、乙○○二人所為涉犯刑法第三百十條第二項之加重誹謗罪
    嫌。
二、按犯罪事實應依證據認定之，無證據不得認定犯罪事實；又不能證明被告犯罪者
    ，應諭知無罪之判決，刑事訴訟法第一百五十四條第二項、第三百零一條第一項
    分別定有明文；且認定不利於被告之事實，須依積極證據，苟積極證據不足為不
    利於被告事實之認定時，即應為有利於被告之認定，更不必有何有利之證據，亦
    有最高法院三十年上字第八一六號判例可資參照；並認定犯罪事實所憑之證據，
    雖不以直接證據為限，間接證據亦包括在內；然而無論直接或間接證據，其為訴
    訟上之證明，須於通常一般之人均不致有所懷疑，而得確信其為真實之程度者，
    始得據為有罪之認定，倘其證明尚未達到此一程度，而有合理之懷疑存在時，基
    於無罪推定之原則，即應為無罪之判決（最高法院七十六年臺上字第四九八六號
    判例參照）。
三、本件公訴人認被告甲○○、乙○○涉犯刑法第三百十條第二條加重誹謗罪嫌，無
    非以本件有警攝現場照片、錄影帶、臺灣臺中地方法院檢察署勘驗筆錄、告訴代
    理人提出之錄影帶翻拍照片十紙及扣案之新聞稿一紙等資為論據。訊之被告甲○○、乙○○二人堅決否認涉犯右揭犯行；被告甲○○辯稱，伊沒有糾眾的能力，
    里長伊也不認識，當天伊還在工作，一群人在工廠那邊巷子講，伊臨時決定參加
    ，就跟他們一起過去。伊頭上雖有綁白條、但沒有拉白布條。白布條不知道是誰
    給伊的，出發前拿到的，詳細狀況不清楚。伊有用麥克風喊鴨霸里長、欺負鄉民
    口號，但是沒有誹謗的意思，伊是看著紙條唸的。這是一個群眾的事情。伊要進
    里長辦公室之前，是否有向乙○○拿資料，記不清楚，但勘驗之錄影帶中確實是
    有錄到沒錯，後來里長不接受，伊記得是由里長公子代理接受抗議書，伊手上拿
    的全部遞給他，手上拿幾份不記得。新聞稿、抗議書內容是誰寫的，伊沒辦法瞭
    解，誰拿出來的也不知道。遞交之前有大約翻一下，內容沒有仔細看，好像是一
    份或是三份。伊沒有在現場散發，亦沒有看到誰在現場散發，伊不知道為何現場
    的人很多人手上都有文件等語；被告乙○○辯稱，抗議當天有人電話通知伊說在
    里長辦公室那邊有抗議，要伊過去採訪，伊在家中接到電話，伊住處就在里長辦
    公室附近。伊沒有拉白布條及綁白布條，也沒有喊口號。有人拿給伊新聞稿大約
    十份，拿給伊的人是否有綁白布條沒有印象。因為伊住處在附近，伊到場比較早
    ，伊有掛記者證，別人看到伊是記者，就拿資料給伊；因為伊手上有資料，回去
    看就好了，所以在現場就看他們怎麼說，因為伊所任職者係族群報紙，這個事件
    對該報沒有太大實益，因為沒有客家鄉親受到損害，伊就沒有實際對現場的人採
    訪，後來也沒有針對這個事件做報導。新聞稿、抗議書是訂在一起，總共十份，
    交給伊的人說這給你們參考，後來因為他們要將資料交給里長，但手上沒有資料
    ，包先生有跟伊要回去，伊就將資料交給他，他只有拿走一份，另外的還在伊手
    上。勘驗錄影帶紀錄中，一個女性跟伊說話，看到伊將手伸進去資料袋，但當時
    伊沒有將資料交給民眾，印象中只有給一份給女記者，是她跟伊要，伊就交給她
    ，後來剩下那幾份資料，伊有帶一份走，剩下的後來如何處理沒有印象等語。經
    查：
（一）被告甲○○部分：
    (一)憲法第十一條規定，人民有言論、講學、著作及出版之自由。而言論自由、出
      版自由為民主憲政之基礎，本於主權在民之理念，人民享有自由討論、充分表
      達意見之權利，方能探究事實，發見真理，並經由民主程序形成公意，制定政
      策、法律及選舉適當之公職人員為大眾服務。因此言論自由、出版自由為實施
      民主政治最重要之基本人權。且國家所以保障人民之此項權利，乃以尊重個人
      獨立存在之尊嚴及自由活動之自主權為目的，司法院大法官議決釋字第四四五
      號解釋理由書著有明文。依司法院大法官釋字第五○九號解釋認：言論自由為
      人民之基本權利，憲法第十一條有明文保障，國家應給予最大限度之維護，俾
      其實現自我、溝通意見、追求真理及監督各種政治或社會活動之功能得以發揮
      。惟為兼顧對個人名譽、隱私及公共利益之保護，法律尚非不得對言論自由依
      其傳播方式為合理之限制。刑法第三百十條第一項及第二項誹謗罪即係保護個
      人法益而設，為防止妨礙他人之自由權利所必要，符合憲法第二十三條規定之
      意旨。至刑法同條第三項前段以對誹謗之事，能證明其為真實者不罰，係針對
      言論內容與事實相符者之保障，並藉以限定刑罰權之範圍，非謂指摘或傳述誹
      謗事項之行為人，必須自行證明其言論內容確屬真實，始能免於刑責。惟行為
      人雖不能證明言論內容為真實，但依其所提證據資料，認為行為人有相當理由
      確信其為真實者，即不能以誹謗罪之刑責相繩，亦不得以此項規定而免除檢察
      官或自訴人於訴訟程序中，依法應負行為人故意毀損他人名譽之舉證責任，或
      法院發現其為真實之義務。就此而言，刑法第三百十條第三項與憲法保障言論
      自由之旨趣並無牴觸等語。大法官蘇俊雄於協同意見書上亦表明：「吾人實應
      對第三一○條之處罰範圍做嚴格之認定，而對第三一○條第三項規定，做取向
      於合乎憲法意旨的解釋。從而，所言為真實之舉證責任不應加諸於行為人，法
      院對於系爭言論是否為真實仍有發現之責任；並且對於所謂『能證明為真實』
      其證明強度不必至於客觀的真實，只要行為人並非故意捏造虛偽事實，或並非
      因重大的過失或輕率而致其所陳述與事實不符，皆應將之排除於第三一○條之
      處罰範圍外，認行為人不負相關刑責」「最後，在對系爭規定做出合憲認定之
      後，本席仍不辭贅言地要提醒相關機關（包括檢察官與法院等），其亦有責任
      在個案的法律適用中，貫徹憲法對言論自由高度保障之意旨。除了對於刑法第
      三一○條之解釋適用，應依前述解釋意旨嚴格認定誹謗罪之處罰範圍外，更須
      審慎衡量個案中是否具備第三一一條所提示之阻卻違法事由及其他可能之超法
      規事由，俾於權益衡平之前提下，確保言論自由之最大活動空間」等語。申言
      之，在民主政治公民社會中，民眾利用各種文宣為其進行宣傳，並就其所涉公
      共事務為申論，期使其他民眾對待辯證之事項有充分之認識，是對於各有關文
      宣中就與公益有關之事項，或甚至人格特質的描述等，自應嚴格認定行為人是
      否確有誹謗或侮辱之惡意，不應以過於寬鬆的標準檢驗，以免在公共事務之討
      論過程中因對其他人有關於公共事務或其過去曾參與事務之之批評動輒得咎，
      因此若無積極證據足證行為人確係出於侮辱之故意或未必故意以進行公然傳播
      或散布，即應推定其係以善意為之。故行為人所製作之文宣內容或公開發表之
      意見，縱嫌聳動或誇張，然其目的不外係在引起民眾之注意，增加民眾對平日
      參與公共事務等之瞭解，並可提供民眾更多且深入的資訊。對於所謂出於「善
      意」，所以採取極嚴格之認定標準，係在避免如民眾畏懼有侵害他人名譽之虞
      時，勢必會在對於公眾事務之討論上，加上一層無形之桎梏，而無法暢所欲言
      ，亦影響民眾之討論活力，也難以提供更多民眾想關心及參與的資訊，甚且亦
      難有效發揮監督公務員或公眾人物之功能。須再次強調者，言論自由及個人名
      譽雖均為憲法所保障之基本權利，惟二者之保護產生衝突時（所謂基本權之衝
      突），基於比例原則及利益衡量，個人之名譽，在相當情形下，必須對憲法所
      保障之言論自由讓步，尤其身為「公眾人物」，既掌握較多之社會資源，亦比
      較能夠為自己的名譽有所澄清，自須忍受較為嚴苛之監督，此乃有志加入公職
      服務者，所付出之代價及應該建立的基本認識。據此：I行為人雖不能證明其
      所傳播之事項為真實，但依言論當時之具體情狀觀之，就事關公益而屬可受公
      評事項，客觀上已足使一般人產生合理懷疑，而提出適當之質疑或評論者，亦
      難認行為人有明知仍故意傳播不實事項之惡意，自亦不得以刑法第三百十條第
      二項之加重誹謗罪相繩；II刑法第三百一十條第二項意圖散布於眾，而散布文
      字、圖畫指摘或傳述足以毀損他人名譽之事，應以散布、傳播虛構具體事實為
      構成要件，除需具此特別要件外，尤須具有故意之一般要件。因此若行為人對
      於所傳播之言論內容所提出其出處並非無據或出於虛捏，縱使因疏虞未能完全
      自行查證事實真相，欲成立前項罪責，檢察官或自訴人仍須負行為人故意虛構
      具體事實之舉證責任，法院亦不能免除發現真實之義務（最高法院九十一年度
      臺上字第一八三九號判決意旨參照）。即被告毋須自行證明其言論內容確屬真
      實，如依被告所提證據資料，認為其有相當理由確信其為真實者，即不能以上
      開刑責相繩。且其證明強度不必至於客觀的真實，只要行為人並非故意捏造虛
      偽事實，或並非因重大的過失或輕率而致其所陳述與事實不符，皆應將之排除
      於處罰範圍。
    (二)經查：1.被告甲○○對其於九十二年九月三日上午九時五十分許前往告訴人丁○○○位於臺中縣太平市東平八三０號之里長辦公室前抗議之事實，並不否認
，且有卷附之警攝現場照片、告訴代理人提出之現場錄影帶翻拍照片，本院勘
      驗現場拍攝錄影帶所得之勘驗筆錄等在卷足憑，此部分之事實，足堪認定。2.
      依本院上開勘驗錄影帶所得，被告甲○○頭繫白布條，且持相關之抗議資料進
      入告訴人之辦公室遞交，隨後並曾於現場登上一部小貨車上帶領現場群眾呼喊
      口號，足見其縱非本件抗議事件之首議者，亦參與本件抗議事務甚深無誤，被
      告甲○○辯稱其初到太平市不久不可能參與此事件乙節，要屬卸責之詞，尚不
      足採。3.系爭抗議書及新聞稿等均載有「鴨霸里長」、「欺負鄉民」、「臺中
      縣太平市中興里里長濫用職權，欺壓善良老百姓，黑箱作業，想一手遮天」等
      文字，有該抗議及新聞稿書在卷足憑。又依臺灣臺中地方法院檢察署檢察事務
      官九十三年一月十四日勘驗系爭錄影帶所得筆錄記載，抗議群眾所呼喊之口號
      即為「鴨霸里長」、「欺負鄉民」等，被告復曾登上小貨車上帶領群眾呼喊口
      號，對於抗議書及新聞稿之內容，當知之甚稔，被告甲○○既對於前開文件之
      真正自承無訛，其辯稱不知文件內容云云，顯違常理，核屬推諉之詞，不足採
      信，是被告確實知悉該文件內容，且有於上開時地散布上揭文件之情事，應極
      明顯。
    (三)然查：1.告訴人丁○○○曾於九十二年八月二十八日與太平市中興里二十餘位
      鄰長，在立法委員馮定國、縣議員段緯宇陪同下，就系爭道路計劃位置是否得
      當前往臺中縣政府陳情，並經媒體加以報導，此有被告甲○○選任辯護人提出
      之九十二年八月二十九日出刊之聯合報報紙影本一份在卷可憑。而本件抗議事
      件則係發生於九十二年九月三日，距告訴人前往縣府陳情日期僅有數日，二者
      間顯有密切關聯。2.依偵卷附之系爭道路規劃路線（偵卷第十四頁及第十五頁
      ），系爭28M-1計畫道路確係在跨過橫向之20M-2號道路後，一案採直線前行末
      端偏左後、垂直角度與銜接道路連接方式規劃，一案採直接偏左後直線前行而
      後與銜接道路垂直角度連接方式規劃，二案之道路用地徵收所影響之土地所有
      權人確明顯不同；再依告訴人代理人提出之臺中縣政府九十三年十月四日府建
      城字第０九三０二五五七四七號函附「擴大及變更太平都市計畫（第二次通盤
      檢討）案－變更內容綜理表第十案（新規劃28M-1計畫道路部分研商會議紀錄
      ）所載，就系爭道路之規劃究應通過農業區或工業區確有告訴人丁○○○等逕
      向內政部陳情意見提出之第一案（經過工業區）及由案外人戊○○先生等逕向
      內政部陳情意見提出之第二案（經過農業區）等二種不同之規劃方向；足見告
      訴人於此道路規劃案中，確屬介入甚深，且與被告甲○○等恐因道路規劃遭拆
      除工廠者，洽屬立場對立之人無訛。3.證人戊○○經本院傳訊到庭作證稱，抗
      議當天伊有到場，本件係因為道路經過農地，後來改道到合法工廠土地，原來
      預定地是經過蔡里長的土地，後來是把它改到伊等合法工廠所使用之土地上乃
      到現場抗議等語（參本院九十三年十二月三十日審判筆錄），足見現場民眾確
      屬因本件道路規劃案，懷疑因告訴人之介入始遭變更規劃，爾後乃前往告訴人
      辦公室現場抗議無誤。
    (四)前揭太平市○○○○○道路規劃其用地之取得，確屬影響人民權益至深，其遭規劃
      為道路用地之土地所有權人雖可取得政府適當之補償，然其勢將面臨既有財產
      遭徵收、家庭事業搬遷之困境，且其等之生活區域亦因此而變遷，其可能遭受
      之各項生活挑戰，實不在話下；相對地，毗鄰道路用地之土地所有權人卻有可
      能因此而提高土地利用價值，獲得土地價值飆漲等鉅大之利益。再以目前人民
      對於政治事務普遍採不信任態度之情形觀之，告訴人擔任里長職務，為地方行
      政長官，惟對於系爭道路之規劃參與甚深，且該道路規劃用地復可能途經其個
      人或其子女所有之土地，再其主張之適當之道路規定確係偏向採行經過工業區
      之方案，而與被告甲○○等工業區廠商主張之方案明顯對立不同，且曾聚集相
      同意見之群眾前往縣政府陳情，均有如前述；而該道路規劃復涉及利益糾葛，
      則該抗議書、新聞稿將此事件書寫為「鴨霸里長」、「欺負鄉民」、「臺中縣
      太平市中興里里長濫用職權，欺壓善良老百姓，黑箱作業，想一手遮天」等文
      字，雖文字字義強烈，不無誇張、聳動之情形，然其目的不外在引起過往民眾
      之注意，增加媒體之曝光度，使民眾對系爭道路規劃案之了解能更深入，並進
      而引起多方研議、討論，以使系爭道路規劃能達完美或符合眾人期望之程度；
      據此，實難認該文宣有何不實或有誹謗之惡意。
    (五)由前開說明，再依被告所散布系爭文件前告訴人參與道路規劃情形及前揭新聞
      媒體報導之內容等，具體情狀觀之，告訴人於里長任內是否有利用職權介入系
      爭28M-2號道路規劃，事關公益且屬可受公評事項，同時客觀上已足使一般人
      產生合理懷疑。綜上所述，公訴人所舉證據，就被告甲○○是否具備刑法第三
      百十條第二項所規定之「意圖散布於眾，而散布文字、圖畫指摘或傳述足以毀
      損他人名譽之事」之故意要件，其證明力尚未達通常一般之人均不致有所懷疑
      而得確信其為真實之程度；此外，復查無其他積極證據足資證明被告甲○○犯
      罪，本院既無從形成對被告甲○○不利之確信，依前開說明依法自應為無罪之
      諭知。
（二）被告乙○○部分：
      公訴人所舉以認定被告乙○○涉犯右揭罪嫌之各項證據，其中：(一)依偵查卷附
      之各照片顯示（參偵卷第四十三頁至第四十五頁，第六十七頁至第七十六頁）
      ，在場之抗議群眾多頭繫白布條、白布條上書有不詳之抗議文字；然被告乙○○不論依員警拍攝所得或告訴人自行拍攝之照片，其頭部均明顯未繫任何白布
      條，顯然與在場之其他抗議民眾不同，則被告乙○○是否為抗議群眾之一員，
      即有可疑。(二)依臺灣臺中地方法院檢察署檢察事務官於九十三年一月十四日勘
      驗系爭抗議現場錄影帶內容，並未見任何有關被告乙○○有散發文宣或呼喊口
      號之情形；又依本院九十三年十一月九日勘驗上開錄影帶結果，被告乙○○於
      畫面上頭部並未繫有白布條，乙○○將一疊資料拿給甲○○，甲○○隨後進入
      告訴人辦公室，甲○○並與告訴人對話，甲○○被告訴人及員警請出辦公室，
      ˙˙˙乙○○站在藍色貨車旁邊，與人交談，群眾仍聚集在告訴人家門口，˙
      ˙˙，畫面再度出面乙○○手上持有一疊資料，一位女性民眾趨前對乙○○講
      話，乙○○手伸進資料袋，手往前推，但看不出有無交付資料，乙○○手部再
      出現畫面時，手部已經在翻閱資料，現場民眾、告訴人分別向媒體說明，乙○○站在告訴人家門口，告訴人兒子對面（非站在群眾裡面），與黃正德講話，
      有一位手拿麥克風的媒體女性記者往前，乙○○從資料袋內拿出一份文件交付
      給該名女性，群眾持續喊口號，告訴人持續對媒體說明。由上開二勘驗結果顯
      示，畫面中不詳姓名年籍之女子是否曾自被告乙○○手中取得新聞稿或抗議書
      ，因畫面未清晰攝錄，故無法確定被告乙○○確有交付之行為；而被告乙○○
      在現場除交付資料與被告甲○○及一名女性媒體記者外，並未見再有任何交付
      文宣資料之行為。再上開二次交付行為中，除甲○○部分外，另一次則係被動
      交付，且明顯係交付與媒體記者，是被告乙○○於該次之交付動作顯非屬散布
      行為；又關於甲○○部分，由上開錄影帶所顯示之情形觀之，被告乙○○交付
      資料與甲○○後，甲○○隨即步入告訴人之辦公室中，隨後再遭人請出門外；
      是由此堪推認被告乙○○辯稱係因甲○○擬進入告訴人家中遞交抗議書乃將其
      手中持有之資料交還甲○○以供其遞交乙節，應屬真實；據此亦難認被告乙○○有何散布行為。(三)被告乙○○為客家時報媒體記者，此為告訴人所不爭之事
      實，則被告乙○○於接獲民眾通報前往現場了解訊息，並取得相關文字宣傳資
      料，實乃記者職務使然；自不能以其於現場執有文字資料，即推認被告乙○○
      有散布系爭新聞稿或抗議書之行為。(四)至扣案之各項新聞稿及抗議書，雖書有
      言詞激烈之抗議文字，然並無其他證據足認係被告乙○○所為，自不足為認定
      被告乙○○涉犯上開罪嫌之依據。綜上所述，本件公訴人所舉之各項證據，尚
      不足以認定被告乙○○涉犯加重誹謗罪嫌。此外，本院復查無其他積極之事證
      ，足認被告確有公訴人所指之犯行，本件為不能證明被告乙○○犯罪，應諭知
      無罪之判決。
四、據上論斷，應依刑事訴訟法第三百零一條第一項，判決如主文。
本案經檢察官丙○○到庭執行職務。
中      華      民      國    九十四    年      一      月     十三     日
                              臺灣臺中地方法院刑事第四庭
                                  審判長法  官  張  靜  琪
                                        法  官  郭  妙  俐
                                        法  官  王  鏗  普
右正本證明與原本無異。
如不服本判決，應於收受本判決後十日內向本院提出上訴書狀，其未敘述上訴理由者
，並得於提起上訴後十日內向本院補提理由書狀（均須按他造當事人之人數附繕本）                                        書記官
「切勿逕送上級法院」。
                                        書記官
中      華      民      國    九十四    年      一      月     十三     日
